Inventaris van het archief van het Instituut voor Preventieve en Sociale Psychiatrie (IPSP), 1968-1988 alsmede Archivalia van C.B.J.B. Trimbos
Nationaal Archief, Den Haag
Instituut voor Preventieve en Sociale Psychiatrie (IPSP), 1968-1988 en Archivalia van C.B.J.B. Trimbos
Instituut Preventieve en Sociale Psychiatrie
I20
3.50 meter; 112 inventarisnummers.
Nationaal Archief, Den Haag
Instituut voor Preventieve en Sociale Psychiatrie (IPSP) 1968-1988
Prof. dr. C.B.J.B. Trimbos
Het Instituut voor Preventieve en Sociale Psychiatrie (IPSP; 1968-1988) had tot taak het doen van wetenschappelijk onderzoek en het geven van onderwijs en voorlichting. Het archief van het IPSP is geordend in stukken van algemene aard (notulen, memo's, correspondentie en jaarverslagen) en stukken betreffende afzonderlijke onderwerpen. De volgende categorieën worden onderscheiden: Financiën, onderzoek, onderwijs, publicaties en Interacademiale Sociale Psychiatrie. In dit archief zijn ook de persoonlijke archivalia van Prof. dr. C.B.J.B. Trimbos, hoogleraar Preventieve en Sociale Psychiatrie aan de Erasmus Universiteit, ondergebracht. Het betreft voornamelijk curricula vitae, teksten voor lezingen, artikelen en andere publicaties en correspondentie. Ook is er een schema van het dynamisch archief van de Medische Faculteit Rotterdam.
Archiefvorming
Geschiedenis van de archiefvormer
Inleiding
Institutionele geschiedenis
Het Instituut voor Preventieve en Sociale Psychiatrie (IPSP) was een wetenschappelijk onderzoeks- en onderwijsinstituut verbonden aan de Medische Faculteit van de Erasmus Universiteit Rotterdam (EUR). Dit instituut werd in november 1968 opgezet door dr. C.J.B.J. Trimbos die in mei 1969 zijn ambt als hoogleraar Preventieve en Sociale Psychiatrie aan de Erasmus universiteit aanvaardde. Het IPSP wilde door middel van epidemiologisch onderzoek de maatschappelijke invloeden traceren die psychische klachten kunnen veroorzaken (zoals bijvoorbeeld culturele stress en maatschappelijke ongelijkheid). De onderzoekers trachtten te komen tot een strikt sociale (dus niet biologische) verklaring van de psychische problematiek.
C.J.B.J. Trimbos
Dr. C.J.B.J. Trimbos (1920 - 1988) was een belangrijk en invloedrijk persoon op het gebied van de geestelijke volksgezondheid en de geestelijke gezondheidszorg in Nederland. Na zijn artsexamen in 1947 specialiseerde hij zich tot zenuwarts aan de Rijksuniversiteit in Utrecht (1951). Hij was directeur van de Katholieke Stichting Geestelijke Volksgezondheid in Amsterdam (1950 - 1965) en hoofd van de wetenschappelijke afdeling van het Katholiek Nationaal Bureau Geestelijke Gezondheidszorg in Utrecht (1965 - 1968). Daarnaast genoot hij landelijke bekendheid door zijn radiopraatjes bij de KRO en tal van boekpublicaties, onder andere over huwelijk en gezin.
Van 1977 tot aan zijn dood in 1988 was hij voorzitter van het Nationaal Centrum voor de Geestelijke Volksgezondheid (N.C.G.V.) en de opvolger hiervan, het Nederlands centrum Geestelijke volksgezondheid (NcGv) in Utrecht.
In oktober 1996 fuseerden het NcGv en het Nederlands Instituut voor Alcohol en Drugs. Wegens de grote verdiensten van C. Trimbos op het gebied van de geestelijke volksgezondheid alsmede zijn publicaties over alcohol en drugs werd besloten om dit nieuwe instituut naar hem te noemen; het Trimbos-instituut.
Nadere gegevens over C. Trimbos zijn te vinden in inv. nr. 100 dat een aantal curricula vitae van hem bevat.
Taken
Het IPSP kende de volgende taken:
Wetenschappelijk onderzoek. Voor onderzoek had het IPSP zes onderzoeksmedewerkers in dienst die hun resultaten regelmatig publiceerden. Ook verschenen er naar aanleiding van verschillende onderzoeken dissertaties.
Het geven van onderwijs aan sociologie- en medicijnenstudenten. Hierbij hoorde ook het vervaardigen van lesmateriaal, het geven van practica en het begeleiden van student-assistenten en co-assistenten. In verband met de begeleiding van co-assistentschappen was er veel samenwerking met de afdeling Sociale Psychiatrie van de GG & GD - Rotterdam en de regionale centra van de Zuid-Hollandse Stichting voor de Geestelijke Volksgezondheid.
Overige taken: Kennis vergaren en uitdragen door het maken van studiereizen, het bezoeken van congressen en het geven van voordrachten.
Stafvergaderingen
C.J.B.J. Trimbos was voorzitter van de stafvergaderingen. Het IPSP kende een onderzoeksstaf en een huishoudelijke staf. Van de onderzoeksstaf is veel archiefmateriaal aanwezig in de vorm van memo's. Deze memo's hadden de functie van bijlagen bij de stafvergaderingen. Ze werden gemaakt door de stafleden en besproken op de vergaderingen. Daarnaast maakte men memo's die wetenschappelijke tests bevatten. Deze tests werden niet besproken of toegelicht op de stafvergaderingen maar werden wel vermeld in de inhoudsopgaven.
Commissies
Het instituut had onder andere de volgende commissies:
onderzoekscommissie
onderwijscommissie
beleidscommissie
junior co-assistentschappencommissie (Juco-cie)
Het Kollektief Project
Het "Kollektief Project" (inv.nr 37) was een project met bijeenkomsten van de instituutmedewerkers waar aan de hand van onderzoeksverslagen gediscussieerd werd over lopende onderzoeken. Men probeerde op deze wijze te komen tot algemene theorievorming op het gebied van preventieve en sociale psychiatrie.
De Interacademiale Sociale Psychiatrie
Eind jaren '60 werd een interacademiale sociale psychiatrie (inv.nr 99) opgericht door de toenmalige universitaire afdelingen sociale psychiatrie. Het was een gezelschap dat informeel discussieerde (ongeveer 4 keer per jaar) over onderzoek en onderwijs op het gebied van de sociale psychiatrie. Ook niet-universitaire instituten en organisaties namen deel aan de interacademiales zoals de hoofdinspectie geestelijke volksgezondheid en het NcGv. Als ondercommissies formeerde men werkgemeenschappen die een bepaald thema nader onderzochten.
Opheffing
Na een besluit van de Medische Faculteit van de EUR werd op 1 april 1989 het IPSP opgeheven. Volgens de productiecriteria van de Vaste Commissie voor de Wetenschapsbeoefening van de faculteit waren de onderzoeksresultaten te gering om een voortbestaan te rechtvaardigen.
In het laatste nummer van PS, Mededelingenblad Psychiatrische Sociologie en Sociale Psychiatrie (een uitgave van het IPSP) wordt naast bijdragen van instituutsmedewerkers een overzicht gegeven van de 20-jarige geschiedenis van het instituut (inv.nr 98).
Lijst van instituutsmedewerkers (alfabetisch)
A.P.W.M. Appels
F.W. Frets
T.E.D. van der Grinten
T. Hak
J. Haafkens
W. Iemhoff
H.A.M. Jansen
M. Kooyman
G. Nijhof
W. Sengers
J. van Ussel
A. Verdonk
Geschiedenis van het archiefbeheer
Archief en inventarisatie
Inv.nr 11 bevat een indelingsschema van de administratie en organisatie van de Medische Faculteit van de EUR. Het IPSP was onderdeel van deze faculteit en vermoedelijk is het archief van de IPSP gebaseerd op dit indelingsprincipe. Daar dit echter niet consequent is doorgevoerd is er tijdens het inventariseren geen gebruik van gemaakt. Het archief werd beheerd en bijgehouden door de administratie van het instituut. Er zijn geen aanwijzingen dat er door de archiefvormer uit vernietigd is.
Volgens de notulen van de stafvergadering van 11 oktober 1988 (inv.nr 3) werd in verband met het naderende einde van de IPSP gezocht naar een eindbestemming voor het archief. In overweging werden genomen het NcGv en het gemeentearchief van Rotterdam. Door persoonlijke contacten is het uiteindelijk in de archiefbewaarplaats van het NcGv terechtgekomen.
Inbewaringgeving van een particulier archief, niet in eigendom verkregen
Inhoud en structuur van het archief
2.19
Ordening van het archief
Het archief is geordend in stukken van algemene aard en stukken betreffende afzonderlijke onderwerpen.
Aanwijzingen voor de gebruiker
Openbaarheidsbeperkingen
Volledig openbaar.
Materiële beperkingen
Aanvraaginstructie
Openbare archiefstukken kunnen online worden aangevraagd en gereserveerd. U kunt dit ook via de terminals in de studiezaal van het Nationaal Archief doen. Om te kunnen reserveren dient u de volgende stappen te volgen:
U maakt een profiel aan op www.gahetna.nl, en logt vervolgens in
Via de archiefinventaris (alleen de beschrijvingen met rode nummers) selecteert u het gewenste archiefstuk door op de knop 'Reserveren' te klikken
In het volgende scherm geeft u aan op welke dag u het archiefstuk wilt inzien
Indien u zich bevindt in de studiezaal en een tafelnummer heeft ontvangen kunt u dit nummer vermelden. Als u geen tafelnummer heeft kunt u tafelnummer 777 laten staan
Vervolgens bevestigt u uw reservering door deze te versturen.
Verwant materiaal
Beschikbaarheid van kopieën
Beschrijving van de series en archiefbestanddelen
- STUKKEN VAN ALGEMENE AARD, 1.
  - Notulen van de stafvergaderingen, 1.1
    - Notulen van de stafvergaderingen., 1969-1988.; 1-3; 3 pakken
      - 1969 - 1974, 1
      - 1975 - 1983, 2
      - 1984 - 1988, 3
        Zie ook memo's ( inv.nr. 4 - 25 ) deze werden besproken tijdens de stafvergaderingen.
    - Memo's, wetenschappelijke teksten en notities door de stafleden geschreven. Met inhoudsopgaven., 1969 -1989; 4-25; 22 pakken
      Tussen de genummerde memo's werden ook ongenummerde memo's geplaatst, ook deze werden vermeld in de inhoudsopgaven.
      - memo 1 - 50, 4
      - memo 51 - 90, 5
      - memo 91 - 122, 6
      - memo 123 - 136, 7
      - memo 137 - 164, 8
      - memo 165 - 181, 9
      - memo 182 - 196, 10
      - memo 197 - 206, 11
      - memo 207 - 216, 12
      - memo 217 - 229, 13
      - memo 230 - 232, 14
      - memo 233 - 259, 15
      - memo 260 - 288, 16
      - memo 289 - 323, 17
      - memo 324 - 338, 18
      - memo 339 - 350, 19
      - memo 351 - 364, 20
      - memo 365 - 373, 21
      - memo 374 - 386, 22
      - memo 387 - 393, 23
      - memo 394, 24
      - memo 395 - 416, 25
    - Inhoudsopgave van de memo's 1 - 416., 1988.; 26; 1 stuk
  - Correspondentie, 1.2
    - Uitgegane stukken van C.J.B.J. Trimbos, instituutbeheerder. Doorslagen en afdrukken., 1982-1987; 27-28; 2 pakken
      - 1982 - 1984, 27
      - 1985 - 1987, 28
  - Jaarverslagen, 1.3
    - Jaarverslagen en annual reports van het IPSP. Met correspondentie., 1976-1988.; 29; 1 pak
- STUKKEN BETREFFENDE AFZONDERLIJKE ONDERWERPEN, 2.
  - Financiën, 2.1
    - Ingekomen stukken betreffende begrotingen en budgetten van de faculteit geneeskunde en het IPSP., 1978-1988.; 30; 1 pak
  - Onderzoek, 2.2
    - Formulieren houdende gegevens over de voortgang van de onderzoeksprojecten bij het IPSP. Afdrukken., 1971-1972.; 31; 1 pak
    - Dossier inzake het World Health Organisation project de Kaunas-Rotterdam Intervention Study (KRIS)., 1971-1974.; 32; 1 pak
    - Dossier inzake het onderzoeksproject "Gonorroe bij vrouwelijke tieners in Rotterdam"., 1972-1974.; 33; 1 pak
    - Dossier inzake het onderzoeksproject "Oude Westen", een woonwijk in Rotterdam., 1972-1973.; 34; 1 omslag
    - Correspondentie van de medewerkers van het IPSP betreffende onderzoeksprojecten., 1972-1988.; 35; 1 pak
    - Nota over het onderzoek op het IPSP bestemd voor de Vaste Commissie voor de Wetenschapsbeoefening van de Faculteit der Geneeskunde opgesteld door medewerkers van het IPSP., 1977.; 36; 1 stuk
    - Dossier inzake het "Kollektief Project". Met inhoudsopgave., 1978-1981.; 37; 1 pak
      Zie ook de inleiding.
    - Formulieren ingevuld door de instituutsmedewerkers houdende gegevens over hun onderzoeksprojecten uit 1980., 1981.; 38; 1 pak
    - Formulier ingevuld door de instituutbeheerder houdende gegevens over niet-projectgebonden onderzoeksactiviteiten uit 1980. Afdruk., 1981.; 39; 1 stuk
    - Vragenlijsten ingevuld door de instituutsmedewerkers houdende gegevens voor de evaluatie van de medisch-ethische aspekten van het wetenschappelijk onderzoek uit 1980., 1981.; 40; 1 omslag
    - Nota over het onderwijs en het onderzoek van medische sociologie aan de faculteit der geneeskunde opgesteld door A. Verdonk, instituutmedewerker., 1987.; 41; 1 stuk
  - Onderwijs, 2.3
    - Zie ook inv.nr. 41., ---
    - Nota over het onderwijs van de afdeling Preventieve en Sociale Psychiatrie bestemd voor de werkgroep gezondheidszorg., 1975.; 42; 1 stuk
    - Nota over het onderwijs in de sociale en gedragswetenschappen van de werkgroep gedragswetenschappen bestemd voor de vaste commissie onderwijs., 1977.; 43; 1 stuk
      Zie ook memo 205, inv.nr. 11.
    - Stukken betreffende het geven van onderwijs in de sociale psychiatrie aan de faculteit der geneeskunde., 1980 - 1988.; 44; 1 omslag
    - Syllabi voor de cursus medische sociologie samengesteld door het IPSP., 1973-1987.; 45-47; 3 pakken
      - 1973 - 1976, 45
      - 1976 - 1980, 46
      - 1980 - 1981, 47
    - Syllabi voor de doctoraalcursus sociale psychiatrie samengesteld door het IPSP., 1979-1987.; 48-50; 3 omslagen
      - 1979 - 1982, 48
      - 1982 - 1985, 49
      - 1985 - 1987, 50
    - Syllabi voor de practicumbijeenkomsten van medische sociologie samengesteld door het IPSP., 1976 -1989.; 51; 1 pak
    - Syllabi voor sociologie studenten samengesteld door het IPSP., 1977-1982, 1986 - 1988.; 52-54; 3 omslagen
      - 1977 - 1980, 52
      - 1980 - 1982, 53
      - 1986 - 1988, 54
  - Publicaties, 2.4
    - Lijst met verslagen van keuzepractica gemaakt door studenten., 1970-1983.; 55; 1 stuk
      Deze lijst kan deels fungeren als toegang op inv.nr's. 76. - 89.
    - Publicatielijst van instituutmedewerkers. Alfabetisch op auteursnaam., 1970-1983.; 56; 1 stuk
      Deze lijst kan deels fungeren als toegang op inv.nr's. 93. - 98.
    - Literatuurlijst psychosociale oncologie. Alfabetisch op auteursnaam., 1975.; 57; 1 stuk
    - Literatuurlijst sociale psychiatrie en psychiatrische sociologie. Gerangschikt op onderwerp., 1983.; 58; 2 stukken
      In tweevoud.
    - Lijst van boeken over sociale deviantie die aanwezig zijn in de bibliotheek van het instituut., [ca. 1981]; 59; 1 stuk
    - Afdelingspublicaties 1 - 78., 1970-1987.; 60-75; 16 omslagen
      Als toegang hierop kan dienen inv.nr. 55.
      - 1 - 6, 60
      - 7 - 12, 61
      - 13 - 16, 62
      - 17 - 21, 63
      - 22 - 24, 64
      - 25 - 28, 65
      - 29 - 33, 66
      - 34 - 42, 67
      - 43 - 46, 68
      - 47 - 50, 69
      - 51 - 55, 70
      - 56 - 60, 71
      - 61 - 66, 72
      - 67 - 69, 73
      - 70 - 72, 74
      - 73 - 78, 75
    - Studentenpublicaties 1 - 35., 1970-1989.; 76-82; 7 omslagen
      - 1 - 6, 76
      - 7 - 12, 77
      - 13 - 17, 78
      - 18 - 22, 79
      - 23 - 26, 80
      - 27 - 31, 81
      - 32 - 35, 82
    - Onderzoeksverslagen van instituutsmedewerkers., 1972-1989.; 83-89; 7 omslagen
      - 1972 - 1975, 83
      - 1978, 84
      - 1979, 85
      - 1980 - 1981, 86
      - 1982, 87
      - 1982 [vervolg], 88
      - 1986, 1989, 89
    - Mededelingenblad Sociale Psychiatrie, uitgegeven door het IPSP., 1976-1978.; 90-92; 3 omslagen
      - jrg. 1, 1976, 90
      - jrg. 2, 1977, 91
      - jrg. 3, 1978, 92
    - PS; mededelingenblad voor psychiatrische sociologie en sociale psychiatrie, uitgegeven door het instituut., 1980-1990.; 93-98; 6 omslagen
      Als toegang hierop kan dienen inv.nr. 56.
      - nr.'s 1 - 5, 93
      - nr.'s 6 - 11, 94
      - nr.'s 12 - 15, 95
      - nr.'s 16 - 19, 96
      - nr.'s 20 - 23, 97
      - nr.'s 24 - 27, 98
  - Interacademiale Sociale Psychiatrie, 2.5
    - Stukken betreffende het organiseren van Interacademiales., 1981-1983.; 99; 1 omslag
  - Archivalia van C.J.B.J. Trimbos, 2.6
    - Curriculum vitae's van C.J.B.J. Trimbos., Ca. 1985.; 100; 3 stukken
    - Lijst met publicaties van C.J.B.J. Trimbos. Chronologisch geordend., 1986.; 101; 1 stuk
    - Bibliografie van C.J.B.J. Trimbos., [ca. 1980]; 102; 1 stuk
    - Stukken betreffende de Dr. Daniël den Hoed kliniek in Rotterdam., 1979-1980.; 103; 2 stukken
    - Teksten van lezingen voor symposia, congressen en studiedagen., 1975, 1979 - 1986.; 104-105; 2 omslagen
      - 1975, 1979 - 1983, 104
      - 1984 - 1987, 105
    - Teksten van tijdschriftartikelen. Concepten, 1980-1986.; 106; 1 omslag
    - Teksten van publicaties over kanker. Concepten., 1978-1985.; 107; 3 stukken
    - Teksten van voorwoorden voor de jaarverslagen van de NcGv. Concepten., 1983-1985.; 108; 3 stukken
    - Teksten van voorwoorden bij boekpublicaties., 1978-1987.; 109; 1 omslag
    - Teksten van overige publicaties. Concepten., 1978-1986.; 110; 1 omslag
    - Aanvulling: stukken, voornamelijk correspondentie, afkomstig van de Erasmusuniversiteit, betreffende inkrimping/opheffing bestuur, onderzoeken en opleidingen en bezetting van het instituut, voornamelijk gevoerd door C.J.B. Trimbos, 1968-1989; 112; 1 pak
  - Archiefzorg, 2.7
    - Archiefschema van het dynamisch archief van de Medische Faculteit Rotterdam., [ca. 1988]; 111; 1 stuk